【裁判字號】    88,自,381
【裁判日期】    901017
【裁判案由】    詐欺等
【裁判全文】
臺灣臺北地方法院刑事判決                          八十八年度自字第三八一號
    自  訴  人  甲○○
                庚○○
    共      同
    自訴代理人  林辰彥律師
                黃淑怡律師
                張凱輝律師
    被      告  己○○
                戊○○
                丙○○
右列被告等因詐欺等案件，經自訴人提起自訴，本院判決如左：
    主      文
己○○、戊○○、丙○○均無罪。
    理      由
一、自訴意旨如附件自訴狀所載。
二、按犯罪事實應依證據認定之，無證據不得推定其犯罪事實；不能證明被告犯罪者
    ，應為無罪之諭知，刑事訴訟法第一百五十四條、第三百零一條第一項分別定有
    明文。而所謂認定犯罪事實之證據，係指足以認定被告確有犯罪行為之積極證據
    而言，如未發現相當證據，或證據不足以證明，自不能以推測或擬制之方法，以
    為裁判基礎；又自訴人之指訴，係以使被告受刑事訴追為目的，是其陳述是否與
    事實相符，仍應調查其他事實以資審認，始得為不利被告之認定，分據最高法院
    四十年度臺上字第八六號、五十二年度臺上字第一三○○號判例闡釋在案。再者
    ，刑事訴訟上證明之資料，無論其為直接證據或間接證據，均須達於通常一般人
    均不致於有所懷疑，而得確信其為真實之程度，始得據為有罪之認定，若其關於
    被告是否犯罪之證明未能達此程度，而有合理性懷疑之存在，致使無從形成有罪
    之確信，根據「罪證有疑，利於被告」之證據法則，即不得遽為不利被告之認定
    ，其以情況證據（即間接證據）斷罪時，尤須基於該證據在直接關係上所可證明
    之他項情況事實，本乎推理作用足以確證被告有罪，方為合法，不得徒憑主觀上
    之推想，將一般經驗上有利被告之其他合理情況逕予排除，此觀諸最高法院七十
    六年度臺上字第四九八六號、三十二年度上字六七號判例意旨亦甚明顯。另按，
    刑法第三百三十九條第一項詐欺罪之成立，以意圖為自己或第三人不法之所有，
    以詐術使人將本人或第三人之物交付為要件，所謂以詐術使人交付，必須被詐欺
    人因其詐術而陷於錯誤，若其所用方法，不能認為詐術，亦不致使人陷於錯誤，
    即不構成該罪。而民事債務人未依債之本旨履行給付之情況，在一般社會經驗上
    原因眾多，非必均出於詐欺犯罪一端，苟無足可認其自始具有不法所有意圖之積
    極證據，縱令於債之關係成立後，惡意不為給付，亦僅能令負民事上遲延給付責
    任，不能據此推測其在負債之初一概具有從事財產犯罪行為之故意。
三、本件自訴人甲○○、庚○○認被告己○○、戊○○、丙○○等涉有詐欺、侵占等
    罪嫌，係以自訴人之指訴及其所提之入夥合約書、股權買回合約書、本票、切結
    書、收據等為其論據。訊據被告己○○固坦承係富吉旅行社股份有限公司（下稱
    富吉旅行社）之負責人，及有收受自訴人等所交付之入股金及機票等情不諱，惟
    與被告戊○○、丙○○均堅決否認有何詐欺、業務侵占之犯行，被告己○○辯稱
    ：自訴人所交付之入股金均交付退股之股東乙○○及辛○○，或用以償還公司之
    債務，後自訴人表示要退股，伊始與之簽訂股權買回合約書，並簽發本票，係因
    為後來富吉旅行社經營不善，伊始無力償還，另販售機票之款項伊有交付自訴人
    ，且有以富吉旅行社之生財設備讓與自訴人抵債，並將富吉旅行社之復興航空公
    司機票代理權讓與被告庚○○經營之全家福旅行社，並無侵占、詐欺等語；被告
    戊○○辯以：伊並未在系爭本票上背書，且伊不認識自訴人二人，也未參與富吉
    旅行社之經營等語；被告丙○○則以：伊未經營富吉旅行社，本案與伊無關等語
    置辯。
四、經查，被告己○○與案外人乙○○、辛○○等人於八十六年四月間共同出資成立
    富吉旅行社，嗣乙○○、辛○○擬退出經營，被告己○○遂招攬自訴人庚○○入
    股，自訴人庚○○即邀同自訴人甲○○共同參與投資，二人並於八十六年七月間
    分別交付被告己○○入股金新臺幣（下同）八十萬五千元而成為富吉旅行社股東
    ，嗣甲○○再增資五十萬元各節，分據自訴人指訴甚詳，並經證人即原富吉旅行
    社股東辛○○於本院訊問中證述屬實（詳本院九十年三月十四日訊問筆錄），復
    有入夥合約書、讓渡書等在卷可憑，此部分事實堪以認定。雖自訴人等受限於公
    司法第一百六十三條第二項「發起人之股份非於公司設立登記一年後不得轉讓」
    之規定，而未能登記為富吉旅行社之股東，有富吉旅行社之公司登記資料在卷可
    考，然被告己○○既非法律專業人士，其不知公司法之上開限制，亦無違常理，
    尚難逕以此為由認其自始有詐欺自訴人入股金之不法意圖；且乙○○、辛○○確
    有讓售股份之情事，已據證人辛○○證述如前，並有讓渡書四紙附卷可佐；而被
    告己○○非但自始未曾否認自訴人二人為富吉公司股東之事實，甚且於自訴人表
    示不願意繼續經營時，同意買回渠等股份，此有自訴人所提之八十六年十月十六
    日股權買回合約書一紙在卷可稽，堪認自訴人等指稱被告己○○妄稱已取得讓渡
    書，詐取自訴人入股金云云，與事實有違。又富吉旅行社於八十六年四月間經營
    之初，已呈虧損狀態一節，固經被告己○○自承在卷。然經營公司或投資事業，
    本具風險，非必賺錢；而投資已負債之公司，於市場經營上，甚為常見，且投資
    後，轉虧為盈者，亦屢見不鮮，故投資人願意投資或繼續經營已負債之公司，理
    應經過相當程度之評估，難逕謂遊說他人投資者必出於詐欺之意或參與投資者係
    受詐騙所致。故被告己○○辯稱伊斯時評估富吉旅行社可轉虧為盈，始繼續經營
    並招攬自訴人庚○○入股等語，尚非不可採信。是被告己○○於富吉旅行社呈虧
    損之際猶邀集自訴人等入股並要求渠等增資，在別無其他積極證據之下，實難謂
    有何悖異常情之處。況自訴人庚○○自陳其本身另經營「全家福旅行社」多年，
    則其對旅行社業務自屬熟稔，非毫無經驗之人，豈有輕易受騙上當之理；且衡之
    常情，其應無在未經任何評估下，即率爾邀同自訴人甲○○共同投資及陸續增資
    達二百十萬元，並引介丁○○擔任該旅行社會計之理。自訴人庚○○、甲○○陳
    稱渠等投資之初不知富吉旅行社之財務及營業狀況云云，難以置信。再自訴人甲○○係經庚○○之邀請始參與經營富吉旅行社，其於決定投資富吉旅行社之前，
    未曾與被告等接觸各節，業據自訴人甲○○自陳無訛（詳本院九十年一月十二日
    訊問筆錄），已難認被告己○○有對之施用詐述之情，次由自訴人甲○○陳稱：
    「（問：為何投資富吉旅行社？）因為我相信庚○○說的話」等語（詳同上筆錄
    ）觀之，亦足徵自訴人甲○○係基於與庚○○間之信任關係而參與投資富吉旅行
    社。從而，自訴人等投資富吉旅行社，或係經過專業評估，或係信任同業所言，
    顯非出於被告己○○詐騙所致；矧參與投資本應承擔虧損之風險，殊無從以事後
    虧損或利潤未達預期，遽推測被告己○○於邀自訴人等投資之初，即有詐欺自訴
    人入股金之不法所有意圖。至被告己○○於八十六年十月十六日與自訴人簽訂股
    權買回合約書，並交付合計二百十萬元之富吉旅行社為發票人之本票九紙與自訴
    人，係應自訴人等主動要求退出經營所為，難認被告有何施用詐術並使自訴人陷
    於錯誤之情事；且自訴人坦承被告己○○已清償自訴人甲○○卅五萬五千元，則
    被告己○○茍有意詐欺，何需清償部分款項。
五、次查，自訴人等指稱被告己○○侵占渠等入股金部分，不惟迄未提出使本院確信
    被告有此部分罪嫌之積極證據，所為指訴，已嫌無據。且證人辛○○於本院訊問
    中亦證稱：「甲○○及庚○○買股權的價款不全是己○○拿走的，有部分是還給
    公司，事實上可以說是我和己○○交易，己○○和自訴人交易，我退出公司己○○有給我錢，給我的錢約在壹佰萬以內，錢是用庚○○及甲○○的支票給我的，
    我退出跟自訴人加入應該是同一個時間」、「（問：乙○○的情形如何？）跟我
    一樣」等語（詳本院九十年三月十四日訊問筆錄），核與被告己○○辯稱：自訴
    人之入股金已交付乙○○、辛○○或清償公司舊債等語，大致相符，堪信被告己○○此部分所辯非虛。自訴人指稱被告涉有業務侵占云云，亦屬無稽。
六、至自訴人庚○○主張伊曾於八十七年一月間交付被告己○○港幣十五萬元購買廈
    門航空機票二百張，委託其代售一百五十張，惟被告己○○取走機票後，從未交
    付代售之價金，後再向自訴人庚○○借調機票廿張，簽發金額共十八萬一千元支
    票，嗣支票提示不獲付款，因認被告己○○以代售機票為詐騙手段各云云，為被
    告己○○所否認，而自訴人庚○○除提出收據數紙外，並未提出其他足資證明被
    告有詐欺之具體事證，亦無從遽採為不利被告之認定。
七、再查，被告己○○交付自訴人甲○○、庚○○之富吉旅行社設於誠泰商業銀行城
    東分行之支票，該支票存款戶係於八十七年十月卅日始經票據交換所列為拒絕往
    來戶，尚在被告己○○向自訴人遊說入股、代售機票及簽發支票之後，有臺北市
    票據交換所八十九年四月七日（八九）北票字第二五七五號函附卷可查，故不能
    因被告己○○所交付之支票嗣因存款不足退票，遂謂其向自訴人招攬入股及代售
    機票之初，即有詐欺取財之犯意。另參以被告己○○曾提供富吉旅行社之生財器
    具一批與自訴人抵債，業據被告丙○○供述無訛，並有自訴人所不爭執之清單一
    紙附卷可憑；而被告己○○於本院歷次訊問、審理中，對積欠自訴人二人債務之
    事實，始終自認不諱，且屢次表示願意全數清償，惟因與自訴人間對清償方式無
    共識，始未能和解等節，顯見被告戊○○非無償還債務之誠意，益徵其非自始即
    有詐欺之不法所有意圖。
八、末查，本件均係由被告己○○出面向自訴人遊說入股或接洽代售機票乙節，已經
    被告己○○供述在卷，即自訴人甲○○亦不否認未曾與被告戊○○、丙○○見面
    ，因其二人曾於票據後背書，故一併對之提起自訴等語，足認被告戊○○、丙○○辯稱本件債務糾紛與其無關，其不知情等語，應非虛構，不得僅因被告戊○○
    、丙○○曾於本票後背書，逕謂渠等涉有詐欺、侵占罪嫌。況本件被告己○○無
    從證明有詐欺、侵占犯行，已如前述，更難謂於本票上背書之被告戊○○、丙○○有何詐欺、侵占之可言。
九、綜據上述，依自訴人所提之證據，尚無從使本院形成被告等有罪之確信；且依其
    所訴事實觀之，純屬民事上債權債務糾葛，核與刑法上詐欺、侵占罪嫌無涉，應
    循民事訴訟途徑以資解決。此外，本院復查無其他積極證據足認被告三人有何自
    訴人所指之詐欺、侵占犯行，無從執被告等有債務不履行事實，以自訴人片面、
    推測之指訴即認被告等涉有上開犯行，自應為無罪之諭知。
據上論斷，應依刑事訴訟法第三百四十三條、第三百零一條第一項，判決如主文。
中      華      民      國    九十      年      十      月     十七     日
                                      臺灣臺北地方法院刑事第八庭
                                          法  官  宋  松  璟
右正本證明與原本無異。
如不服本判決，應於判決送達後十日內向本院提出上訴狀(應抄附繕本)。告訴人
或被害人如對於本判決不服者，應具備理由請求檢察官上訴，其上訴期間之計算
係以檢察官收受判決正本之日期為準。
                                          書記官  楊  文  祥
中      華      民      國    九十      年      十      月     十七     日


司法院資訊處製作；財團法人民間司法改革基金會備份。
